【裁判字號】    97,台上,3248
【裁判日期】    970710
【裁判案由】    偽造文書
【裁判全文】
最高法院刑事判決            九十七年度台上字第三二四八號
上  訴  人  甲○○
            乙○○
上列上訴人等因偽造文書案件，不服台灣高等法院高雄分院中華
民國九十六年十月二日第二審更審判決（九十五年度醫上更(一)字
第一號，起訴案號：台灣高雄地方法院檢察署八十八年度偵字第
一四二七八、二四六二九號），提起上訴，本院判決如下：
    主  文
原判決撤銷，發回台灣高等法院高雄分院。
    理  由
本件原判決撤銷第一審關於上訴人甲○○、乙○○（下稱上訴人
等二人）共同連續行使偽造私文書部分之科刑判決，改判依修正
前刑法連續犯、牽連犯之規定，從一重仍論其二人以共同連續行
使偽造私文書，足以生損害於公眾及他人罪，甲○○處有期徒刑
壹年拾月；乙○○（累犯）處有期徒刑壹年壹月，減為有期徒刑
陸月又拾伍日；併均為相關從刑之宣告。固非無見。
惟按：(一)、除有特別規定外，已受請求之事項未予判決者，其判
決當然違背法令，刑事訴訟法第三百七十九條第十二款定有明文
。本件起訴意旨指上訴人等二人擅自蓋用醫師丙○○、郭建廷、
丁○○、田佩文及藥師洪雀梅之姓名章於處方箋上，製作虛偽之
門診病歷資料等情（見起訴書第三頁第一０、一一行、第五頁第
一０至一三行）。然原判決僅就上訴人等二人行使偽造丁○○、
田佩文名義之文書部分，予以論罪科刑；及丙○○、郭建廷被害
部分，於理由內說明不另為無罪之諭知。但對於已起訴之上訴人
等二人擅自蓋用藥師洪雀梅之姓名章，以偽造文書並予行使部分
，則未加以調查、審認，有已受請求之事項而未予判決及調查職
責未盡之違誤。(二)、有罪判決書之事實認定與理由說明不相一致
者，按諸刑事訴訟法第三百七十九條第十四款規定，即屬判決理
由矛盾之當然違背法令。本件依原判決事實欄三記載：郭建廷於
民國八十七年十月下旬離職，甲○○乃將「家田醫院」讓售給乙
○○後，仍負責醫院總務、行政工作，二人並自八十七年十二月
間起聘請許榮擔任院長兼負責醫師，並先後聘請丁○○、戴勰顯
看診及吳志雄協助，甲○○、乙○○為解決夜間無人看診之問題
，明知吳志雄僅有大陸地區核發之醫師執照，並未在台灣地區取
得醫師資格，不得在台灣地區執行醫療業務，竟自八十八年一月
一日起，聘僱有共同犯意聯絡之吳志雄擔任夜間門診醫師，負責
夜間病患之診療，而執行醫療業務等情（見原判決第三頁）。如
果無訛，乙○○於八十七年十月下旬受讓「家田醫院」之前，並
無共同利用不知情之刻印業者偽造「醫師田佩文」印章，進而利
用不知情之陳秀慧、禹淑惠以田佩文名義製作之不實病歷表、不
實之住院病歷表，持向中央健康保險局高屏分局申報門診及住院
費用部分（即原判決事實欄二部分）之犯行；惟其理由卻謂：上
訴人等二人利用不知情之刻印業者偽造「醫師田佩文」印章，利
用不知情之陳秀慧、禹淑惠犯罪部分，均係間接正犯。又其等偽
造印章行為係偽造文書之階段行為，偽造私文書行為則為行使行
為吸收，均不另論罪（見原判決第九、一０頁），而認乙○○亦
參與該部分犯行。其事實認定與理由說明不相一致，有判決理由
矛盾之違法。(三)、採為判決基礎之證據資料，必須經過調查程序
，而顯出於審判庭者，始與直接審理主義符合，否則其所踐行之
訴訟程序，即屬違背法令。卷查本件扣押之證物，經法務部調查
局南部機動工作組移送台灣高雄地方法院檢察署贓物庫簽收無訛
，有扣押物品清單附卷可考（見偵字第一四二七八號卷第五至七
頁），而該署起訴送審時，將之併送第一審法院，亦有八十九年
九月十五日雄檢茂鱗八八偵一四二七八字第九七二四號函（見第
一審卷第一頁）可稽，且第一審及原審上訴審，均曾調取扣押證
物於審判期日調查（見第一審卷第二九一頁、上訴卷(二)第一二五
、一五一、一五二頁），原審未循前開證物移送流程確實查明上
開證物現在置放之處所，逕謂「台灣高雄地方法院檢察署九十六
年三月二十二日雖稱該證物已於起訴時隨案移送（見上更(一)卷第
一五六頁），惟原審（指第一審）上訴時亦未將該證物移送本院
（指原審）」等語，認已無從調取（見原判決第六頁、第八至九
頁），難謂與卷證資料相適合，並有未盡調查職責之違法。又其
僅於理由說明扣押證物無從調取，並未經踐行調查證據之法定程
序，即逕將之採為論處上訴人等二人罪刑之基礎，亦與證據裁判
及直接審理主義之原則有違。(四)、沒收為從刑，乃刑罰之一種，
應與被告犯罪有關之物，始得依法宣告沒收。依原判決事實欄二
之認定，偽造「醫師田佩文」印文一千四百七十枚，部分係在乙
○○共同參與犯罪之前，即已偽造完成並行使，此部分與乙○○
之犯罪無關；然其於理由欄卻以：偽造之田佩文印文部分，因無
資料可供檢視何者與甲○○有關，何者與乙○○有關，故均予宣
告沒收等情為由，將與乙○○之犯罪無關之偽造印文部分，一併
於乙○○所犯行使偽造私文書罪項下宣告沒收，亦有違誤。以上
或為上訴意旨所指摘，或為本院得依職權調查之事項，應認原判
決仍有撤銷發回更審之原因。原審不另為無罪諭知之部分，基於
審判不可分原則，應一併發回。又原判決事實、理由欄均記載偽
造丁○○名義之病歷表一百張，惟主文欄第二、三項則宣告其上
偽造「醫師丁○○」印文一百四十枚沒收，有無誤載？案經發回
，宜注意及之。
據上論結，應依刑事訴訟法第三百九十七條、第四百零一條，判
決如主文。
中    華    民    國  九十七  年    七    月    十    日
                      最高法院刑事第十庭
                          審判長法官  邵  燕  玲
                                法官  李  伯  道
                                法官  孫  增  同
                                法官  李  英  勇
                                法官  徐  昌  錦
      本件正本證明與原本無異
                                      書  記  官
中    華    民    國  九十七  年    七    月   十六   日
                                                      Ｑ


司法院資訊處製作；財團法人民間司法改革基金會備份。
